【裁判字號】    95,台上,1493
【裁判日期】    950713
【裁判案由】    返還買賣價金
【裁判全文】
最高法院民事判決            九十五年度台上字第一四九三號
    上  訴  人  甲○○
                        樓
                乙○○
    共      同
    訴訟代理人  林亦書律師
    被 上訴 人  月楊建設股份有限公司（即悅揚開發股份有限
                公司）
                        之1號.
    法定代理人  丙○○
上列當事人間請求返還買賣價金事件，上訴人對於中華民國九十
三年九月十五日台灣高等法院第二審判決（九十三年度上字第二
六０號），提起上訴，本院判決如下：
    主  文
原判決關於駁回上訴人之上訴及命負擔訴訟費用部分廢棄，發回
台灣高等法院。
    理  由
本件上訴人主張：伊等於民國九十年十一月十五日各以新台幣（
下同）七百五十萬元向被上訴人買受其於坐落台北縣鶯歌鎮○○
段大湖小段第四六三之一一二地號、之一一三地號、之一一五地
號土地上興建之房屋及其基地應有部分（下稱系爭不動產），已
分別給付被上訴人價款二百二十萬元。依兩造於房屋買賣契約後
註之特約事項特別約明「乙方（即被上訴人）同意於簽約後八個
月內，讓甲方（即上訴人）先行點交並進行裝璜工程」之約定（
下稱系爭特約），被上訴人應於九十一年七月十四日交屋，詎被
上訴人未依約於期限內完工及交屋，且系爭土地設有抵押權並遭
訴外人中華票券金融股份有限公司實施假扣押，被上訴人復將系
爭不動產轉賣第三人，其給付已屬不能，伊等已解除兩造間系爭
不動產之買賣契約等情，爰本於解除契約後回復原狀之規定，求
為命被上訴人返還已付之價款及法定遲延利息之判決（同案原告
連宏城請求被上訴人返還價款一百十四萬元本息之訴，經原審改
判連宏城勝訴後，被上訴人就該部分訴訟不得上訴，已告確定）
。
被上訴人則以：上訴人因各買一戶，每戶各折讓一百萬元，因此
價款各為六百五十萬元，而上訴人僅各別繳納定金二十萬元及簽
約金一百萬元計一百二十萬元。又系爭特約之文義，係指在不妨
礙整體房屋施工之情形下，同時進行裝潢工程可節省不必要之工
程浪費，對買賣雙方均有利而對整體工程之進行又無妨礙下，伊
同意點交上訴人裝潢，故點交裝潢日並非完工日。上訴人主張伊
應於九十一年七月十四日完工，卻早於同年五月十日為解約意思
表示，即屬無據。台北縣政府工務局所核發之建造執照載明核准
開工日為九十年七月二十九日，伊於九十一年四月二十五日已完
成頂樓結構，於同年五月三日進行內部磚牆隔間，而於同年四月
二十五日催告上訴人繳款，上訴人逾三個月未繳款，伊再催告上
訴人應於同年八月十八日前繳納，上訴人仍置之不理，伊始於同
年九月十日解除兩造間買賣契約，並沒收上訴人已繳納之價金等
語，資為抗辯。
原審維持第一審所為上訴人敗訴判決，駁回其上訴，無非以：上
訴人於九十年十一月十五日分別向被上訴人購買系爭不動產，已
各繳納買賣價款一百二十萬元等情，有土地買賣契約書、房屋預
定買賣契約書、跨行匯款入戶電匯申請書、存款單、統一發票、
支票為證，堪信為真實。查系爭特約事項並未載明有排除買賣契
約第九條完工期限約定之效力，上訴人主張被上訴人應於九十一
年七月十四日前完工即無理由。而依系爭不動產買賣契約約定，
在上訴人繳納分期款前，被上訴人得暫停工程之進行，該期間不
計入完工所需之日數，而上訴人自九十一年五月起即未再繳納任
何價款，則被上訴人雖未如期將房屋點交上訴人，亦難認有違約
之情事。又被上訴人僅須於完工交屋與上訴人時將上訴人認為之
瑕疵修補完成，上訴人即不得以施工中之瑕疵主張被上訴人有違
約，上訴人依系爭不動產買賣契約有先為給付價款之義務，其主
張系爭房屋有瑕疵，行使同時履行抗辯權拒絕給付價款，於法無
據。再系爭土地雖然設定抵押權並遭假扣押，然被上訴人只要能
在產權移轉登記前，將抵押權及假扣押部分處理清楚，即不負違
約之責。本件尚未到辦理產權移轉登記與上訴人之進度，上訴人
復未能證明被上訴人之財產於訂約後有顯形減少，而有難為對待
給付之虞等情事存在，亦不得行使不安抗辯權而拒絕自己先為給
付價款之義務。且經函囑台北縣政府檢送之系爭土地變更起造人
申請書影本，上訴人所購買之房屋未見有轉賣他人之情事，上訴
人復未舉證證明被上訴人轉賣之事實，則上訴人以被上訴人遲延
交屋、房屋有瑕疵、土地遭扣押、房屋轉賣他人而給付不能為由
解除契約，並不合法。上訴人以契約已解除為由，請求返還價金
，自屬無據。上訴人之購屋價金有無各折讓一百萬元，即無審究
之必要等詞，為其判斷之基礎。
按判決書理由項下，應記載關於攻擊或防禦方法之意見，民事訴
訟法第二百二十六條第三項定有明文。法院為當事人敗訴之判決
，而其關於攻擊或防禦方法之意見有未記載於判決理由項下者，
即為同法第四百六十九條第六款所謂判決不備理由。查上訴人一
再主張被上訴人已將系爭買賣標的之土地移轉登記於訴外人顏美
華、張小惠（見一審卷(二)七七頁、原審卷一六六頁、一六七頁）
，並提出土地登記簿謄本（見一審卷(二)九０頁至九五頁）為證。
原審疏未斟酌，且未說明上開證物何以不足證明被上訴人已經轉
賣之理由，遽謂上訴人不能證明被上訴人轉賣之事實，而為不利
上訴人之認定，自有未洽。而被上訴人有無將買賣標的物移轉第
三人致對上訴人給付不能，攸關上訴人可否以被上訴人已經給付
不能而解除契約請求返還價金頗巨。原審未詳為調查，事實未臻
明確，本院無從為法律上判斷。上訴論旨，指摘原判決其敗訴部
分不當，聲明廢棄，非無理由。
據上論結，本件上訴為有理由。依民事訴訟法第四百七十七條第
一項、第四百七十八條第二項，判決如主文。
中    華    民    國  九十五  年    七    月   十三   日
                      最高法院民事第八庭
                          審判長法官  朱  建  男
                                法官  顏  南  全
                                法官  許  澍  林
                                法官  鄭  傑  夫
                                法官  蘇  清  恭
      本件正本證明與原本無異
                                      書  記  官
中    華    民    國  九十五  年    七    月  二十七  日
                                                      j


司法院資訊處製作；財團法人民間司法改革基金會備份。
